【裁判字號】    98,訴,20
【裁判日期】    990312
【裁判案由】    遷讓房屋等
【裁判全文】
臺灣屏東地方法院民事判決                98年度訴字第20號
原      告  乙○○
            甲○○
            丙○○
            戊○○
            己○○
            子○○
            庚○○
            辛○○
            壬○○
            癸○○
共     同
訴訟代理人  丁○○
被      告  丑○○廖勝和之承.
            寅○○廖勝和之承.
            辰○○廖勝和之承.
兼上列三人
訴訟代理人  卯○○○兼廖勝和.
上列當事人間請求遷讓房屋等事件，本院於民國99年2 月26日言
詞辯論終結，判決如下：
    主      文
被告應將坐落屏東縣車城鄉○○段六二三、六二五、六二七地號
土地如附圖所示編號A 部分面積七七‧九六平方公尺上之建物騰
空返還原告戊○○及其他公同共有人全體。
被告應將坐落屏東縣車城鄉○○段六二五地號土地如附圖所示編
號C 部分面積七‧七三平方公尺上之建物拆除，將土地返還原告
及其他公同共有人與共有人全體。
訴訟費用由被告負擔。
本判決得假執行；但被告如於執行標的物交付前，以新台幣柒萬
貳仟捌佰捌拾貳元為原告預供擔保，得免為假執行。
    事實及理由
一、本件訴訟繫屬中，被告廖勝和於民國98年8 月22日死亡，被
    告即其妻卯○○○及被告即其子女丑○○、寅○○、辰○○
    ，為其遺產繼承人，有戶籍謄本附卷可稽，原告提出書狀聲
    明由被告卯○○○、丑○○、寅○○、辰○○承受訴訟，依
    民事訴訟法第175 條及第176 條規定，於法並無不合，應予
    准許。
二、原告主張：(一)坐落屏東縣車城鄉○○段623 、625 、627 地
    號土地如附圖所示編號A 部分面積77.96 平方公尺上之建物
    （門牌號碼同鄉○○村○○路橋頭巷18號，以下簡稱系爭A
    部分建物），原為張有才（即張有財）所有，張有才於64年
    4 月15日死亡，其繼承人有張色、張清金及廖張清粉，詎廖
    張清粉與其夫廖馬刪未經全體公同共有人之同意，竟於64年
    8 月12日遷入系爭A 部分建物居住，被告卯○○○之夫即其
    餘被告之父廖勝和（已於98年8 月22日死亡），為廖馬刪之
    養孫，亦隨同遷入居住，嗣後被告卯○○○因與廖勝和結婚
    ，其餘被告因出生，亦皆居住在系爭A 部分建物。廖張清粉
    業於97年9 月14日死亡，其生前育有一女李來金，並收養張
    玉水為養子，均早於廖張清粉死亡，李來金育有子女陳翠霞
    、陳翠娥、陳正江，張玉水亦育有子女張儷瓊、張寶文及原
    告戊○○，廖張清粉死亡後，原告戊○○因代位繼承，而為
    系爭A 部分建物公同共有人之一，被告既無合法權源而占有
    使用系爭A 部分建物，則原告戊○○自得依民法第828 條第
    2 項準用第821 條之規定，請求被告將系爭A 部分建物騰空
    返還原告戊○○及其他公同共有人全體。(二)坐落屏東縣車城
    鄉○○段625 地號土地（以下簡稱系爭625 地號土地），原
    為張耒順、張知母、張顧、張有龍、張有才共有，前二人之
    應有部分均為3 分之1 ，後三人之應有部分均為9 分之1 。
    張顧於34年10月17日死亡，繼承人包括其子即原告甲○○及
    張漳，張漳於60年5 年6 日死亡，繼承人包括其子即原告丙○○、乙○○及張玉清，張玉清復已於81年5 月17日死亡，
    繼承人包括其子即原告己○○，則張顧所遺系爭625 地號土
    地所有權應有部分9 分之1 ，應為原告甲○○、丙○○、乙○○、己○○及其他繼承人公同共有。張有龍於57年3 月30
    日死亡，其子張進來先於44年5 月8 日死亡，代位繼承人包
    括張進來之子即原告癸○○、子○○，其子張進川亦已於64
    年9 月14日死亡，轉繼承人包括張進川之子即原告庚○○、
    辛○○、壬○○，則張有龍所遺系爭625 地號土地所有權應
    有部分9 分之1 ，應為原告庚○○、辛○○、壬○○、癸○○、子○○及其他繼承人公同共有。張有才於64年4 月15日
    死亡，其所遺系爭625 地號土地所有權應有部分9 分之1 ，
    亦應為原告戊○○及其他繼承人公同共有。詎被告卯○○○
    之夫即其餘被告之父廖勝和生前，無合法權源，竟在系爭62
    5 地號土地如附圖所示編號C 部分面積7.73平方公尺上搭蓋
    建物使用，則原告亦得依民法第828 條第2 項及第821 條之
    規定，請求被告將系爭625 地號土地如附圖所示編號C 部分
    面積7.73平方公尺上之建物拆除，將土地返還原告及其他公
    同共有人與共有人全體等情，並聲明：如主文第1 、2 項所
    示。
三、被告則以：廖勝和之母廖麗雪為廖馬刪之養女，廖馬刪與張
    有才之女廖張清粉結婚後，遷入系爭A 部分建物居住，廖勝
    和因廖麗雪早亡，由廖張清粉扶養長大，並以祖母稱呼廖張
    清粉，因此亦居住在系爭A 部分建物。嗣後廖勝和結婚生子
    ，仍與妻即被告卯○○○及子女即被告丑○○、寅○○、辰
    ○○繼續居住在系爭A 部分建物，並照顧廖張清粉，直至廖
    張清粉於97年9 月14日（中秋節）死亡為止。渠等因上開原
    因，已長久居住於系爭A 部分建物，原告戊○○請求渠等騰
    空返還系爭A 部分建物，自難謂為有理由。又廖勝和生前在
    系爭625 地號土地如附圖所示編號C 部分面積7.73平方公尺
    上搭蓋建物，曾經過廖張清粉之同意，且系爭625 地號土地
    之共有人亦非僅有原告等人，原告請求渠等拆除系爭625 地
    號土地如附圖所示編號C 部分面積7.73平方公尺上之建物及
    返還土地，亦難謂有理由等語，資為抗辯，並聲明：(一)原告
    之訴駁回。(二)如受不利之判決，被告願供擔保請准宣告免為
    假執行。
四、查系爭A 部分建物原為張有才（即張有財）所有，張有才於
    64年4 月15日死亡，其繼承人有張色、張清金及廖張清粉（
    張有才另三子張食、張登、張進華均早已死亡），廖張清粉
    與李成仔（41年2 月2 日死亡）生有一女李來金，並收養張
    玉水（76年8 月16日死亡）為養子，廖張清粉於97年9 月14
    日死亡，原告戊○○為張玉水之子，因代位繼承，而為系爭
    A 部分建物公同共有人之一。又系爭A 部分建物，門牌號碼
    為屏東縣車城福安村福興路橋頭巷18號，位於著名之福安宮
    附近，現由被告居住使用等事實，為兩造所不爭執，並有房
    屋稅籍證明書、戶籍謄本及繼承系統表附卷可稽，復經本院
    會同屏東縣恆春地政事務所測量員到場堪測屬實，製有勘驗
    測量筆錄及土地複丈成果圖在卷可憑。被告雖以前揭情詞置
    辯，惟查：廖勝和出生於48年7 月19日，其母廖麗雪為廖馬
    刪之養女，原與廖馬刪住於屏東縣車城鄉○○村○○○路）
    橋頭巷39號，嗣因於52年1 月23日與朱春和結婚而遷居朱春
    和之住處，並由朱春和收養廖勝和為養子，嗣後廖勝和又於
    55年8 月22日遷入上開橋頭巷39號，並於56年4 月24日與朱
    春和終止收養關係。廖馬刪則於56年1 月16日與廖張清粉結
    婚，並於64年4 月15日張有才死亡後，於64年8 月12日遷居
    橋頭巷18號即系爭A 部分建物之事實，有戶籍謄本之記載足
    稽，則廖勝和遷居系爭A 部分建物，最早亦係在張有才死亡
    之後，應無疑義。張有才於64年4 月15日死亡，其繼承人除
    廖張清粉外，另有張色及張清金，系爭A 部分建物依法應由
    張色、張清金及廖張清粉繼承而公同共有，被告不能舉證證
    明廖勝和居住使用系爭A 部分建物曾經全體公同共有人之同
    意，則自難認廖勝和或被告居住使用系爭A 部分建物有合法
    之權源。按所有人對於無權占有或侵奪其所有物，得請求返
    還之；各共有人對於第三人，得就共有物之全部，為本於所
    有權之請求，但回復共有物之請求，僅得為共有人全體之利
    益為之；第821 條之規定，於公同共有準用之，民法第767
    條第1 項、第821 條及第828 條第2 項定有明文。如上所述
    ，原告戊○○為系爭A 部分建物公同共有人之一，被告無合
    法權源而占有系爭A 部分建物，則原告戊○○請求被告將系
    爭A 部分建物騰空返還其及其他公同共有人全體，揆諸前揭
    法條規定，於法即無不合，應予准許。
五、查系爭625 地號土地，原為張耒順、張知母、張顧、張有龍
    、張有才共有，前二人之應有部分均為3 分之1 ，後三人之
    應有部分均為9 分之1 。張顧於34年10月17日死亡，繼承人
    包括其子即原告甲○○及張漳（60年5 年6 日死亡）等人，
    張漳之繼承人包括其子即原告丙○○、乙○○及張玉清（81
    年5 月17日死亡）等人，張玉清之繼承人包括其子即原告己○○等人，則張顧所遺系爭625 地號土地所有權應有部分9
    分之1 ，因繼承及轉繼承，應為原告甲○○、丙○○、乙○○、己○○及其他繼承人公同共有。張有龍於57年3 月30日
    死亡，繼承人包括張進川（64年9 月14日死亡）等人，張進
    川之繼承人有其子即原告庚○○、辛○○、壬○○等人，另
    張有龍之子張進來於44年5 月8 日死亡，張進來之子即原告
    癸○○、子○○為代位繼承人，則張有龍所遺系爭625 地號
    土地所有權應有部分9 分之1 ，因轉繼承及代位繼承，應為
    原告庚○○、辛○○、壬○○、癸○○、子○○及其他繼承
    人公同共有。張有才於64年4 月15日死亡，其所遺系爭625
    地號土地所有權應有部分9 分之1 ，如前所述，亦應為原告
    戊○○及其他繼承人公同共有。又系爭625 地號土地如附圖
    所示編號C 部分面積7.73平方公尺上，有被告之被繼承人廖
    勝和所搭蓋之建物各事實，為兩造所不爭執，並有土地登記
    謄本、戶籍謄本及繼承系統表附卷可稽，復經本院會同屏東
    縣恆春地政事務所測量員到場堪測屬實，製有勘驗測量筆錄
    及土地複丈成果圖在卷可憑。被告雖辯稱廖勝和搭蓋上開建
    物，曾經張有才之繼承人廖張清粉同意，且除原告之外，系
    爭625 地號土地尚有其他共有人，原告之請求，非有理由云
    云，惟查：被告所辯廖勝和搭蓋上開建物，曾經廖張清粉同
    意一節，並未據被告舉證以實其說，且縱令屬實，亦無法對
    抗其他公同共有人及共有人，則自難謂廖勝和或被告占有系
    爭625 地號如附圖所示編號C 部分面積7.73平方公尺土地有
    合法權源。又共有人或公同共有人，得為全體共有人或公同
    共有人之利益，請求回復共有物或公同共有物，前揭民法第
    821 條及第828 條第2 項規定甚明，被告徒以原告之外尚有
    其他共有人為由，即謂原告不得為本件之請求，並無可採。
    則原告請求被告將系爭625 地號土地如附圖所示編號C 部分
    面積7.73平方公尺上之建物拆除，將土地返還原告及其他公
    同共有人與共有人全體，揆諸前揭民法第767 條第1 項、第
    821 條及第828 條第2 項之規定，於法亦無不合，應予准許
    。
六、綜上所述，本件原告戊○○請求被告將系爭A 部分建物騰空
    返還原告戊○○及其他公同共有人全體，原告請求被告將系
    爭625 地號土地如附圖所示編號C 部分面積7.73平方公尺上
    之建物拆除，將土地返還原告及其他公同共有人與共有人全
    體，均為有理由，應予准許。本件所命被告給付之價額未逾
    新台幣50萬元，爰依民事訴訟法第389 條第1 項第5 款規定
    ，依職權為假執行之宣告。又被告陳明願供擔保請准宣告免
    為假執行，經核並無不合，爰酌定相當之擔保金額，併准許
    之。
七、據上論結，本件原告之訴為有理由，依民事訴訟法第78條、
    第85條第1 項前段、第389 條第1 項第5 款、第392 條第2
    項、第3 項，判決如主文。
中    華    民    國    99    年    3     月    12    日
                    民事第一庭    法  官  春生
正本係照原本作成。
如不服本判決，應於收受送達後20日內向本院提出上訴書狀，其
未表明上訴理由者，應於提出上訴後20日內向本院補提理由書狀
（均須按他造當事人之人數附繕本）。
中    華    民    國    99    年    3     月    12    日
                                書記官  蘇雅慧

司法院資訊處製作；財團法人民間司法改革基金會備份。
